臺灣板橋地方法院民事判決　　　　　　 99年度簡上字第281號
上　訴　人　吳靖晨
被上訴人　　葛清磊
　　　　　　　　　　　　樓
被上訴人　　葛雪玲
　　　　　　葛清垚
兼前二人共
同訴訟代理　葛雪琴
人
上列當事人間請求返還租賃物事件，上訴人對於中華民國99年8
月24日本院三重簡易庭99年度重簡字第471號第一審判決提起上
訴並為訴之追加，經本院於100年1月19日言詞辯論終結，判決如
下：
    主  文
原判決關於駁回上訴人後開第二項之訴部分，並訴訟費用之裁判
廢棄。
被上訴人應給付上訴人新台幣肆萬肆仟伍佰陸拾玖元，及被上訴
人葛清磊自民國99年5月5日起、被上訴人葛雪玲、葛清垚、葛雪
琴均自民國99年5月17日起至清償日止按年息百分之五計算之利
息。
其餘上訴及追加之訴駁回。
第一審及第二審（含追加之訴）訴訟費用，由被上訴人負擔十分
之一，餘由上訴人負擔。
    事實及理由
一、本件被上訴人葛清磊經合法通知，未於言詞辯論期日到場，
    核無民事訴訟法第386條所列各款情形，爰依上訴人之聲請
    ，由其一造辯論而為判決。
二、按在第二審為訴之變更或追加，非經他造同意不得為之；但
    擴張或減縮應受判決事項之聲明者，不在此限，民事訴訟法
    第446條第1項、第255條第1項第3款定有明文。本件上訴人
    於二審又追加請求被上訴人應連帶給付民國99年5至11月之
    電費共2150元、99年4至12月之水費共680元、99年8至12月
    之管理費共900元，核屬擴張應受判決事項之聲明，上訴人
    為訴之追加，核無不合，先予敘明。
三、上訴人主張：
  １上訴人將坐落新北市三重區○○○路12號10樓（以下簡稱系
    爭房屋）出租予被上訴人之被繼承人葛紹武，約定租賃期間
    自96年12月16日起至98年12月16日止，租金每月新臺幣（下
    同）8000元。葛紹武於系爭租賃期間屆滿前死亡（98年12月
    8日），遺物仍留置系爭房屋內。上訴人於98年12月11日發
    簡訊告知被上訴人應於98年12月15日前將葛紹武之遺物搬出
    ，詎被上訴人葛清磊反打電話辱罵上訴人，並警告上訴人不
    得進入系爭房屋內，嗣上訴人於98年12月15日再發簡訊，並
    於翌日寄發存證信函予被上訴人葛清磊，請被上訴人於同年
    12月18日前搬出葛紹武之遺物，被上訴人均未置理，上訴人
    於同年12月18日將系爭房屋大門換鎖。
  ２被上訴人因繼承取得承租人之地位，依系爭租約第4條第2項
    及民法第455條規定，應於租期屆至時將系爭房屋騰空返還
    ，詎被上訴人於租約屆至後仍無權占有系爭房屋，在搬離之
    前，上訴人無法使用、收益系爭房屋，自得依民法第179 條
    之規定，請求被上訴人返還相當於租金之不當得利，查被上
    訴人於99年12月9日搬離系爭房屋，故就不當得利部分，自
    98年12月17日起至99年12月9日止，被上訴人無權占有系爭
    房屋358日，每日租金額266.66元（8000÷30=266.66），被
    上訴人應連帶給付95464元（266.66x358=95464），利息為
    4682元（95464x0.05x358÷365=4682），本金加利息共為
    100146元。是被上訴人應連帶給付上訴人不當得利100146
    元。又依系爭租約第9條約定「乙方於租賃關係消滅後拒絕
    交還不動產者，自租賃關係消滅之翌日起至交還不動產之日
    止，乙方應按日加課租金二倍之懲罰性違約金予甲方」，是
    被上訴人應自98年12月17日起至99年12月9日返還系爭房屋
    之日止，按日連帶給付上訴人533元損害金（266.66x2=533
    ），違約日數358日，358日之損害金為190814元（533x358=
    190814）。以上不當得利及損害金之請求，共為290960元（
    190814+100146=290960），是被上訴人應連帶給付上訴人
    290960元。
  ３依系爭租約第10條第3項約定「乙方若有違約情事，致損害
    甲方之權益時願賠償甲方所有損害，甲方因涉訟所繳納之訴
    訟費、律師費用，均應由乙方負責賠償」。由於被上訴人葛
    清磊濫用其警察身分對上訴人核發違法之通知書，上訴人為
    維持清白及權益，委請金石國際法律事務所林石猛律師代發
    律師函予臺北縣政府警察局三重分局，因而支出委任律師費
    用5萬元。嗣因被上訴人仍拒絕返還系爭房屋，上訴人於99
    年4月8日再委請林石猛律師、張宗琦律師對被上訴人提起本
    件訴訟。本件委任律師代理一審民事訴訟程序之費用本為8
    萬元，因先前支出代發律師函之費用5萬元，故本件民事訴
    訟之律師費用折扣3萬元，實付5萬元。是上訴人請求被上訴
    人返還系爭房屋，共支出10萬元之律師費用，被上訴人依系
    爭租約第10條第3項規定，應連帶給付上訴人10萬元。又依
    租約第8條第3項約定「使用不動產期間之水電、瓦斯、電話
    、管理等雜費，均由乙方負擔」，是被上訴人應負擔99年1
    月電費511元、3月電費427元、99年2月水費136元、98年12
    月、99年3月之管理費共360元，上開費用已由上訴人代墊，
    爰依民法第172條及第176條第1項規定，請求被上訴人連帶
    給付上開代墊費用，加上律師費10萬元，以上金額共101434
    元。是被上訴人應連帶101434元及自起訴狀繕本送達翌日起
    至清償日止按年息百分之五計算之利息。
  ４上訴人又陸續代墊99年1、2、4至7月之管理費，共1080元，
    由於係在99年7月15日原審審理程序中追加，是就1080元部
    分之遲延利息應自99年7月16日起算，故被上訴人應連帶給
    付1080元及自99年7月16日起算至清償日止按年息百分之五
    計算之利息。
  ５上訴人又陸續代墊99年5月電費387元、99年7月電費570元、
    99年8、9月管理費共360元、99年4、6、8月水費共408元，
    以上共計1725元，是被上訴人應連帶給付1725元及自上訴狀
    繕本送達翌日起算至清償日止按年息百分之五計算之利息。
  ６上訴人又陸續代墊99年9月電費610元、99年11月電費583元
    、99年10至12月管理費共540元、99年10、12月水費共272元
    ，以上共計2005元，被上訴人應連帶給付2005元及自99年12
    月27日聲明更正狀繕本送達翌日起算至清償日止按年息百分
    之五計算之利息。
  ７系爭房屋出租時，上訴人有交電梯感應器二個予承租人葛紹
    武，被上訴人應於租約到期返還上開物品，惟被上訴人未依
    約交還，並持舊電梯感應器二個向大廈管理委員會換得新電
    梯感應器二個，上訴人依照租賃關係、民法第179條及同法
    第767條第1項規定，請求被上訴人返還新的電梯感應器二個
    。
  ８上訴人提起上訴及追加水電費、管理費之請求，聲明為：
    原判決不利於上訴人之部分廢棄。被上訴人應連帶給付上
    訴人290960元。被上訴人應連帶給付上訴人101434元，及
    自起訴狀繕本送達翌日起至清償日止，按年利率百分五計算
    之利息。被上訴人應連帶給付上訴人1080元，及自99年7
    月16日起至清償日止，按年利率百分之五計算之利息。被
    上訴人應連帶給付上訴人1725元，及自上訴狀繕本送達翌日
    起至清償日止，按年利率百分之五計算之利息。被上訴人
    應連帶給付上訴人2005元，及自民事訴之聲明更正狀繕本送
    達翌日起至清償日止，按年利率百分之五計算之利息。被
    上訴人應返還新北市○○區○○路12號10樓房屋之電梯感應
    器二個予上訴人。
四、被上訴人則以：被上訴人之父親葛紹武退休後因與母親感情
    不佳而獨居，又年老體衰，無力攀爬樓梯，自96年12月16日
    開始，向上訴人承租系爭房屋，租期2年，至98年12月16日
    到期，被上訴人父親每月均按時繳交租金，向無延誤拖欠，
    雖上訴人屢次拒絕修繕租賃物，被上訴人父親也只好自行修
    繕，未曾惡言相向，被上訴人父親年事已高，不想搬家，一
    再敦請上訴人同意續租，上訴人本已同意，卻又反悔，竟一
    再聯合中信房屋人員王志友對被上訴人父親惡言相向，王志
    友還向被上訴人父親嗆說不搬，就要換門鎖、讓被上訴人父
    親丟東西，被上訴人父親見年輕人如此毫無誠信，還目無尊
    長，悲憤交加，竟於98年12月8日，懷著血書，跳樓自殺。
    被上訴人之母親因肝硬化，恰於父親跳樓前一日病逝家中，
    上訴人明知被上訴人忙於處理父母後事，竟於被上訴人父親
    去世才3天，即98年12月11日，就開始發簡訊，要求被上訴
    人須於12月15日整理父親遺物，12月16日又再度發存證信函
    ，毫無商量餘地，被上訴人於98年12月29日前往系爭房屋欲
    取回父親遺物，孰料，系爭房屋已遭上訴人換去大門鎖匙，
    被上訴人無從進入屋內，被上訴人根本無法使用系爭房屋，
    上訴人已自行取回房屋，竟訴請返還，並要求被上訴人給付
    違約金、不當得利、水電費、管理費，實無理由。依民法第
    430條規定：租賃關係存續中，租賃物如有修繕之必要，應
    由出租人負擔者，承租人得定相當期限，催告出租人修繕，
    如出租人於其期限內不為修繕者，承租人得終止契約或自行
    修繕而請求出租人償還其費用或於租金中扣除之。被上訴人
    父親生前因上訴人拒絕修繕租賃房屋之對講機、電熱水器、
    電燈、馬桶、蓮蓬頭等，因此自行修繕，支出相關費用達
    18630 元，被上訴人自得向上訴人請求代墊修繕費用十倍之
    賠償費用。又上訴人已取回系爭房屋，被上訴人並無違約，
    上訴人起訴無的放矢，無理由向被上訴人請求賠償律師費用
    等語置辯。於本院答辯聲明：上訴及追加之訴均駁回。
五、茲就上訴人各項請求分述如下：
  １不當得利：
    上訴人主張：被上訴人於99年12月9日搬離系爭房屋，故自
    98年12月17日起至99年12月9日止，被上訴人無權占有系爭
    房屋358日，每日租金額266.66元（8000÷30=266.66），被
    上訴人應連帶給付95464元（266.66x358 =95464），利息為
    4682元（95464x0.05x358÷365=4682），本金加利息共為
    100146元。是被上訴人應連帶給付上訴人不當得利100146元
    等情。按無法律上之原因而受利益，致他人受損害者，應返
    還其利益。雖有法律上之原因，而其後已不存在者，亦同，
    民法第179條定有明文。又按因不當得利發生之債，同時有
    多數利得人時，應各按其利得數額負責，並非須負連帶返還
    責任，最高法院74年度台上字第2733號判決意旨參照。查系
    爭租約於98年12月16日屆期，自98年12月17日起，被上訴人
    使用系爭房屋即無法律上之原因，致上訴人受有損害，上訴
    人得請求被上訴人返還相當於租金之不當得利。然上訴人於
    98年12月18日更換大門門鎖，造成被上訴人無法進入使用系
    爭房屋，自不能認為被上訴人受有利益，被上訴人既未受有
    利益，即無返還不當得利之義務。上訴人僅得請求被上訴人
    給付98年12月17日之不當得利。以每月租金8000元計算，一
    日之租金為267元，是被上訴人應給付上訴人不當得利267元
    。上訴人逾此範圍之請求，為無理由，不應准許。
  ２損害金：
    上訴人主張：依系爭租約第9條約定「乙方於租賃關係消滅
    後拒絕交還不動產者，自租賃關係消滅之翌日起至交還不動
    產之日止，乙方應按日加課租金二倍之懲罰性違約金予甲方
    」，是被上訴人應自98年12月17日起至99年12月9日返還系
    爭房屋之日止，按日連帶給付上訴人533元損害金（266.66x
    2=533），以違約日數358日計算，358日之損害金為190814
    元（533x358= 190814）等情。觀諸系爭租約第9條約定「乙
    方於租賃關係消滅後拒絕交還不動產者，自租賃關係消滅之
    翌日起至交還不動產之日止，乙方應按日加課租金二倍之懲
    罰性違約金予甲方」，可知該罰款之約定，是以承租人拒絕
    交還租賃物為要件。查上訴人於98年12月18日更換大門門鎖
    之後，並未再向被上訴人通知遷出，此業據上訴人自承在卷
    （見99年12月2日準備程序筆錄），是上訴人既未要求被上
    訴人遷出，被上訴人事實上亦因大門門鎖更換，而無法進入
    系爭房屋將物品搬出，自不能認為被上訴人有拒絕搬出之主
    觀意思，則上訴人僅能請求被上訴人給付98年12月17日得遷
    出而拒絕遷出之損害金。以每月租金8000元計算，一日之租
    金為267元，二日租金為533元。是被上訴人應給付上訴人
    533 元損害金。上訴人請求被上訴人連帶給付損害金，惟連
    帶債務以數人明示或法律規定者為限，被上訴人並非繼承葛
    紹武之損害金債務，自無民法第1153條規定之適用。上訴人
    逾此範圍之請求，為無理由，不應准許。
  ３律師費：
    上訴人主張：依系爭租約第10條第3項約定「乙方若有違約
    情事，致損害甲方之權益時願賠償甲方所有損害，甲方因涉
    訟所繳納之訴訟費、律師費用，均應由乙方負責賠償」。由
    於被上訴人葛清磊濫用其警察身分對上訴人核發違法之通知
    書，上訴人為維持清白及權益，委請金石國際法律事務所林
    石猛律師代發律師函予臺北縣政府警察局三重分局，因而支
    出委任律師費用5萬元。嗣因被上訴人等仍拒絕返還系爭房
    屋，上訴人於99年4月8日再委請林石猛律師、張宗琦律師對
    被上訴人提起本件訴訟。本件委任律師代理一審民事訴訟程
    序之費用本為8萬元，因先前支出代發律師函之費用5萬元，
    故本件民事訴訟之律師費用折扣3萬元，實付5萬元。是上訴
    人請求被上訴人返還系爭房屋，共支出10萬元之律師費用，
    被上訴人依系爭租約第10條第3項約定，應連帶給付上訴人
    10萬元等情。經查，就上訴人委請金石國際法律事務所林石
    猛律師代發律師函予臺北縣政府警察局三重分局乙節，係被
    上訴人葛清磊以上訴人涉嫌恐嚇、強制罪而提出告訴，上訴
    人為此刑事案件，乃委請林石猛律師處理，核與系爭租約第
    10 條3項約定之事項不同，上訴人就此所支出之5萬元，不
    得請求被上訴人賠償。至於被上訴人繼承之物品尚留存系爭
    房屋，仍有搬遷及給付不當得利、損害金之義務，上訴人委
    託律師訴訟，而支出律師費5萬元，有收據可稽，此部分合
    於系爭租約第10條第3項約定，被上訴人應給付上訴人5萬元
    。
  ４水電費、管理費：
    上訴人主張：依租約第8條第3項約定「使用不動產期間之水
    電、瓦斯、電話、管理等雜費，均由乙方負擔」，是被上訴
    人應負擔99年1月電費511元、3月電費427元、5月電費387元
    、7月電費570元、9月電費610元、11月電費583元、99年2月
    至12月水費共816元、98年12月至99年12月之管理費共2340
    元（各項金額見本院卷第84頁附件一），依民法第172條及
    第176條第1項規定，請求被上訴人連帶給付上開代墊費用等
    情。查上訴人於98年12月18日更換大門門鎖，被上訴人自98
    年12月18日起不能進入使用系爭房屋，即無依租約第8條第3
    項負擔水電費及管理費之義務，但仍應負擔98年12月17日前
    之水電費及管理費。查99年1月份之電費511元（依上訴人所
    主張之金額），計費期間係自98年11月10日起至99年1月11
    日（共63日），99年2月之水費136元（依上訴人所主張之金
    額），計費期間係自98年12月14日起至99年2月10日止（共
    59 日），有水電費收據可稽，則自98年12月1日起至98年12
    月17日止之管理費為102元（180÷30×17＝102），自98年
    11月10日起至98年12月17日止共38日之電費為308元（511÷
    63x 38=308），自98年12月14日起至98年12月17日止共4 日
    前之水費為9元（136÷59x4=9），上訴人得依民法第176 條
    規定，請求被上訴人給付102元管理費、308元電費、9元水
    費。
  ５上訴人主張：系爭房屋出租時，上訴人有交電梯感應器二個
    予承租人葛紹武，被上訴人應於租約到期返還上開物品，惟
    被上訴人未依約交還，並持舊電梯感應器二個向大廈管理委
    員會換得新電梯感應器二個，上訴人依照租賃關係、民法第
    179條及第767條第1項規定，請求被上訴人返還新的電梯感
    應器二個等情。查上訴人於出租時所交予承租人葛紹武為舊
    的電梯感應器，上訴人依租約亦僅得請求被上訴人返還舊的
    電梯感應器，而被上訴人係以對價向大廈管理委員會購得新
    的電梯感應器，是被上訴人為新的電梯感應器之所有權人，
    上訴人亦不得依據民法第767條之規定，基於所有權人之身
    份，向被上訴人請求返還。又被上訴人係向大廈管理委員會
    購得新的電梯感應器，並非由上訴人給付，是被上訴人取得
    新的電梯感應器並未致上訴人受有損害，上訴人亦無不當得
    利請求權可言。綜上，上訴人依照租賃關係、民法第179 條
    及第767條第1項規定，請求被上訴人返還新的電梯感應器二
    個，為無理由，不應准許。
  ６綜上，上訴人得請求被上訴人給付不當得利267元，損害金
    533元、律師費5萬元、102元管理費、308元電費、9元水費
    ，共計51219元。被上訴人辯稱：上訴人未盡其出租人修繕
    義務，致其被繼承人葛紹武受有98年1月9日外宿旅館費用
    980元、98年2月11日修繕電熱水器費用4500元、98年1
    月13日電燈修理費用300元、98年7月30日對講機修繕費用
    500元、98年11月11日新置對講機費用5000元、98年11
    月14日瓦斯調整器費用350元、98年12月份水費於98年12
    月14日抄表，因葛紹武於98年12月8日死亡，故9日至14日之
    水費多繳38元、鐵窗修繕費用8000元、無義務給付98
    年12月份水費329元、電費570元及管理費180元、委請律
    師撰狀費16000元之損失，為此提出抵銷抗辯等語，經查，
    上訴人就其中98年1月13日電燈修理費用300元、98年7
    月30日對講機修繕費用500元、98年11月11日新置對講機
    費用5000元及98年11月14日瓦斯調整器費用350元之損失
    部分不爭執，並同意扣減6150元（見原審99年7月27日準備
    （三）狀第2頁），復於本院陳述「98年2月11日修繕電熱水
    器費用4500元，其中4000元已從98年2月16日租金扣除，剩
    500元，伊同意從請求金額中扣減」等語（見99年12月2日準
    備程序筆錄），是上訴人共同意扣減6650元。其餘98年1
    月9日外宿旅館費用980元部分，被上訴人主張係因馬桶故障
    ，不得不至旅館住宿一晚所生費用云云，惟查，馬桶故障之
    問題可以便盆解決，非必要至旅館住宿，是此費用不應由上
    訴人負擔。次就98年12月9日至14日之水費多繳38元部分
    ，經查，被上訴人至98年12月18日前得使用系爭房屋，故由
    被上訴人負擔9日至年12月14日之水費，自屬合理，被上訴
    人無理由向上訴人主張扣抵。再就鐵窗修繕費用8000元部
    分，上訴人則以：葛紹武未付98年4月份之房租8000元，是
    該鐵窗修繕費用8000元已與房屋相抵，上訴人無再給付鐵窗
    修繕費用8000元予承租人之義務等語置辯，就被上訴人主張
    其被繼承人葛紹武已付鐵窗修繕費用8000元給修理師傅，又
    付98年4月份之租金8000元之事實，為有利於被上訴人，應
    由被上訴人負舉證責任，惟被上訴人無法證明其被繼承人葛
    紹武有支付二筆8000元，應可信上訴人所主張該鐵窗修繕費
    用8000元已與房屋相抵為事實，是上訴人無給付鐵窗修繕費
    用8000元予被上訴人之義務，被上訴人不得主張扣抵。再就
    無義務給付98年12月份水費329元、電費570元及管理費
    180 元部分，經查，99年1月份之電費計費期間係自98年11
    月10日起至99年1月11日，99年2月之水費計費期間係自98年
    12月14日起至99年2月10日止，有水電費收據可稽，是98年
    12月份之電費，計費期間在98年11月9日之前，98年12月份
    之水費，計費期間在98年12月13日之前，本應由被上訴人之
    被繼承人葛紹武及被上訴人負擔，自無向上訴人主張抵銷之
    理由。末就律師撰狀費16000元之損失部分，經查，本件
    係因被上訴人未於租期屆至後將其被繼承人葛紹武之遺物搬
    出，違約事由在被上訴人之一方，豈能向上訴人請求賠償律
    師撰狀費16000元，是此部分之主張抵銷，亦不可採。本件
    上訴人得請求被上訴人給付之金額為51219元，被上訴人得
    主張抵銷之金額為6650元，經抵銷後，被上訴人尚須給付上
    訴人44569元。
六、被上訴人應給付上訴人44569元及自起訴狀繕本送達翌日即
    被上訴人葛清磊自99年5月5日起、被上訴人葛雪玲、葛清垚
    、葛雪琴均自99年5月17日起至清償日止按年息百分之五計
    算之利息。上訴人逾此所為請求，為無理由，應予駁回。原
    審就上開應准許部分，為上訴敗訴之判決，並駁回其假執行
    之聲請，尚有未洽，上訴意旨求予廢棄改判，為有理由，爰
    由本院予以廢棄改判如主文第2項所示。至於上訴人之請求
    不應准許部分，原判決為上訴人敗訴之判決，並駁回其假執
    行之聲請，經核於法並無不合，上訴意旨求予廢棄改判，為
    無理由，應駁回其上訴。上訴人追加之訴為無理由，應予駁
    回。
七、據上論結，本件上訴為一部有理由，一部無理由，追加之訴
    為無理由，依民事訴訟法第436條之1第3項、第449條第1項
    、第450條、第79條、第463條、第385條第1項前段，判決如
    主文。
中    華    民    國   100    年    1     月    31    日
                  民事第三庭    審判長法  官  陳財旺
                                      法  官  張紫能
                                      法  官  陳映如
右正本係照原本作成。
不得上訴
中    華    民    國   100    年    1     月    31    日
                                      書記官  林勁丞